【裁判字號】    90,台上,1729
【裁判日期】    900928
【裁判案由】    拆屋還地
【裁判全文】
最高法院民事判決                                九十年度台上字第一七二九號
    上  訴  人  辛○○
                庚○○
                寅○○
                己○○
                丑○○
                丁○○
                丙○○
                子○○
                戊○○
    右  一  人
    訴訟代理人  謝清福律師
    上  訴  人  乙○○
                午○○
                壬○○
                甲○○
                申○○
                辰○○
    被 上訴 人  卯○○
                癸○○
                未○○
                巳○○
右當事人間請求拆屋還地事件，上訴人對於中華民國八十八年三月十五日台灣高等法
院第二審判決（八十六年度上字第一七九四號）提起上訴，本院判決如左：
    主  文
原判決廢棄，發回台灣高等法院。
    理  由
本件被上訴人主張：坐落台北縣樹林市○○段五六六之二地號土地為卯○○與訴外人
簡能共有，同段五六六之五及五六六之一○地號土地為未○○、卯○○、巳○○、癸
○○（下稱未○○等四人）與訴外人簡金、簡籐共有，五六六之六地號土地為巳○○
、未○○、癸○○（下稱巳○○等三人）及其他共有人共有。上開土地上如第一審判
決附圖（下稱附圖）所示Ｈ、Ｊ、Ｋ部分之未辦所有權登記建物即台北縣樹林市○○
街依仁巷一○號房屋（下稱一○號房屋）為上訴人壬○○、午○○、乙○○、申○○
、辰○○（下稱壬○○等五人）共有，申○○、辰○○、甲○○三人現設籍居住於該
屋；另上訴人辛○○所有同巷四號房屋占有如附圖Ｆ部分，上訴人庚○○、己○○（
下稱庚○○等二人）所有同巷七號房屋（下稱七號房屋）占有附圖Ａ、Ｂ部分，上訴
人子○○所有同巷七之一號房屋（下稱七之一號房屋）占有附圖Ｃ、Ｄ部分，上訴人
寅○○所有同巷七之二號房屋（下稱七之二號房屋）占有附圖Ｅ部分，上訴人丑○○
、丁○○（下稱丑○○等二人）所有同巷一五號房屋（下稱一五號房屋）占有附圖Ｌ
部分，上訴人戊○○所有同巷一六號房屋（下稱一六號房屋）占有附圖Ｏ部分，上訴
人丙○○、子○○（下稱丙○○等二人）所有同巷一七號房屋（下稱一七號房屋）占
有如附圖Ｐ部分土地，均屬無權占有等情，本於土地共有權，請求(一)壬○○等五人將
Ｈ、Ｊ、Ｋ部分土地上之房屋拆除，申○○、辰○○、甲○○自該屋遷出，返還Ｈ、
Ｊ土地予未○○等四人、Ｋ部分土地予卯○○並其他共有人全體。(二)辛○○將Ｆ部分
土地上之房屋拆除後遷出，返還土地予巳○○等三人及其他共有人(三)庚○○等二人將
Ａ、Ｂ部分之房屋拆除後遷出，返還Ａ部分土地予未○○等四人、Ｂ部分土地予卯○
○並其他共有人全體。(四)子○○將Ｃ、Ｄ部分房屋拆除後遷出，返還Ｃ部分土地予未
○○等四人、Ｄ部分土地予卯○○並其他共有人全體。(五)寅○○將Ｅ部分房屋拆除後
遷出，返還土地予未○○等四人及其他共有人。(六)丑○○等二人應自Ｌ部分房屋遷出
。(七)戊○○將Ｏ部分房屋拆除後遷出，返還土地予未○○等四人及其他共有人。(八)丙
○○等二人將Ｐ部分房屋拆除後遷出，返還土地予未○○等四人及其他共有人之判決
（被上訴人超過上開請求部分，經第一審為其敗訴之判決，未據被上訴人聲明不服）
。
上訴人辛○○、庚○○、己○○、寅○○、丑○○、丁○○、子○○、丙○○（下稱
辛○○等人）則以：系爭土地原由被上訴人之被繼承人與其他共有人定有分管契約，
而分別出租予伊前手建築房屋，為不定期租賃關係。另子○○、丙○○對上述七之一
號、一七號房屋並無處分權，被上訴人不得請求伊二人拆屋。上訴人戊○○以：一六
號房屋坐落土地之共有人簡金為伊祖父林阿成之被繼承人，伊有權使用該分管之土地
，且該屋係伊母親林笑所建，並繳交稅金多年，應係取得土地共有人同意而使用，甚
至有地上權存在，自非屬無權占有，且被上訴人經年不行使權利亦屬權利失效而不得
主張。上訴人壬○○等五人及甲○○以：一○號房屋係壬○○等五人之父母王簡橋、
王好所有，王簡橋、王好及壬○○等五人均係以行使地上權之意思占有該土地，壬○
○等五人已因時效取得地上權，且僅就Ｋ部分建物有處分權，不及於Ｈ、Ｊ部分之地
上物。又壬○○等五人經年替被上訴人繳交房屋稅，就系爭土地亦存有不定期租賃關
係，有使用系爭土地之權利各等語，資為抗辯。
原審維持第一審所為上訴人敗訴之判決，駁回其上訴，無非以：查被上訴人主張系爭
土地為伊與其他共有人所有，系爭一○號房屋為壬○○等五人共有，申○○、辰○○
、甲○○現仍設籍居住該屋；如附圖所示四號房屋Ｆ部分，七號房屋Ａ、Ｂ部分，七
之一號房屋Ｃ、Ｄ部分，七之二號房屋Ｅ部分，一五號房屋Ｌ部分，一六號房屋Ｏ部
分，一七號房屋Ｐ部分所坐落之基地，依序為辛○○、庚○○等二人、子○○、寅○
○、丑○○等二人、戊○○、丙○○等二人占有等情，為上訴人所是認，並經第一審
勘驗無訛，有勘驗筆錄及複丈成果圖在卷可稽，堪認被上訴人此部分主張為實在。上
訴人雖抗辯非無權占有土地云云，惟查(一)壬○○等五人於民國八十六年二月十八日向
台北縣樹林地政事務所申請辦理時效取得該屋所坐落五六六之二號土地之地上權登記
，該所准予公告，被上訴人提出異議，雖經該所駁回，惟嗣後台灣省政府已撤銷原處
分，則地政機關准予地上權登記之處分業經撤銷，應堪認定。又壬○○等五人主張自
其母王好六十二年四月二十六日死亡後，伊等即以行使地上權之意思占有使用該地云
云，並未舉證證明，而其提出之土地登記保證書及切結書僅能證明設籍該屋之申○○
、辰○○、甲○○在該屋居住，及自八十五年十一月二十六日起有以行使地上權之意
思占有土地，均不足證明其自繼承開始即以行使地上權之意思占有。且依戶籍資料記
載，辰○○於五十七年遷出該屋，至六十九年遷入，乙○○自五十七年、午○○自五
十七年、壬○○自三十八年即未住居該屋，可見乙○○、午○○、壬○○於前開期間
均無占有房屋之事實，而辰○○苟以行使地上權之意思占有該屋，迄今亦未滿二十年
，均與時效取得之要件不符。再壬○○等五人之父王簡橋於四十年七月十日死亡，台
北縣稅捐稽徵處八六北縣稅財字第一八七九四號函所附房屋標示查丈紀錄記載系爭房
屋為五十一年間建造，另七五北縣稅二字第一二七一七六號函亦載王好所有磚造面積
九十點六平方公尺之房屋係自五十七年一月起課徵房屋稅，對照複丈成果圖所載該屋
面積及第一審勘驗筆錄所載，顯見該磚造材質之系爭房屋係於王簡橋死後之五十年代
始存在，且於王好死亡後陸續增建附屬建物，壬○○等五人主張該屋全部為王簡橋於
日據時期出資興建，由其繼承云云，與實情有違。而占有為事實，壬○○等五人原無
從繼承其母之占有，縱認壬○○等五人得主張時效利益，亦僅得請求登記為地上權人
而已，在其未依法登記為地上權人之前，不能本於地上權之法律關係對土地所有人有
所主張。而被上訴人係於八十五年八月十四日起訴，初以申○○、辰○○、甲○○三
人為被告，後因該三人無完全之處分權，乃追加壬○○、午○○、乙○○為被告，壬
○○等五人既於被上訴人起訴後之八十六年二月十八日始向地政機關申請登記為地上
權人，自不能以時效取得地上權對抗被上訴人；何況被上訴人訴請確認壬○○等五人
時效取得地上權之登記請求權不存在，亦經台灣板橋地方法院判決勝訴確定。又壬○
○等五人係因其為房屋所有人而繳納房屋稅，彼等對Ｈ、Ｊ、Ｋ部分土地未支付任何
對價，無從認對系爭土地有租賃關係存在。(二)辛○○等人雖主張系爭伊房屋坐落之土
地，原共有人間訂有分管契約云云，惟查，九號房屋（卯○○居住）在同巷一○號房
屋（申○○等人居住）左側，為舊式建築，同巷一五號房屋之建築形式、材質與該二
房屋不同，且在一○號房屋東北側，九號房屋門向東、一○號房屋門向西南，其房屋
後側即為山坡，均與一五號屋相背等情，業經第一審勘驗屬實，有勘驗筆錄可稽，觀
其相關位置非成之「ㄇ」字型，三屋間亦無廣場相連，該一五號房屋改建前舊址殊不
可能與之形成三合院，此外，丑○○等二人並未證明一五號房屋舊址原為訴外人簡金
所居住及系爭土地各共有人就其居住部分暨相鄰土地有分管之事實，所辯該一五號房
屋舊址係三合院之廂房為簡金所居住，與共有人簡房等有分管之協議云云，乃推測之
詞，要難認系爭土地有分管契約存在。況癸○○於八十四年八月間始買受五六六之五
、五六六之六地號土地應有部分，系爭土地前縱有分管契約存在，上訴人就癸○○受
讓時已知悉或可得知悉分管協議存在之事實既未舉證，揆諸前述，癸○○亦不受分管
契約拘束。又訴外人王好之夫為簡橋，簡橋婚後冠王姓，其父為簡讚，而簡讚並非系
爭土地之共有人，簡橋、王好無從因繼承取得系爭土地，自無可能與其他共有人就系
爭土地有明示或默示之分管協議存在；另依戶籍謄本所載，訴外人林陣固係林阿成之
養女，然林阿成之父為林木，戶籍謄本上並未載明簡金為其養父，足見林阿成與簡金
並無親子關係，林阿成與林陣均不能繼承簡金就系爭土地之應有部分，無從以共有人
之身分與其他共有人訂立分管協議，亦無出租系爭土地特定部分予他人之權利。是辛
○○辯稱其前手葉以華向王好承租四號房屋所坐落基地建屋，伊並向王好及其媳婦繳
租至七十九年，子○○、庚○○等二人辯稱其前手龍益謙向林陣租用七號、七之一號
、七之二號房屋所坐落土地，及丑○○等二人辯稱其前手劉哲明向林陣租用土地建屋
云云，縱屬真實，該租賃契約亦不得拘束被上訴人。再共有土地之出租乃共有物之管
理行為，除契約另有訂定外，應由共有人全體共同為之。上訴人既未能證明系爭土地
各共有人間已約定管理方法，或簡籐已得其他共有人全體同意出租土地，則簡籐縱將
系爭土地特定部分出租予庚○○等二人、寅○○、子○○之前手，對其他共有人之繼
受人即未○○、巳○○、癸○○亦不生效力。(三)林阿成非簡金之繼承人，戊○○主張
其祖父林阿成與卯○○、未○○、巳○○為宗親，伊有權使用如附圖所示Ｏ部分土地
云云，自無可採。至於被上訴人所提出之繼承系統表中雖載林阿成為簡金之養子，然
身分關係並無民事訴訟法第二百七十九條自認規定之適用。戊○○另稱一六號房屋坐
落之基地係巳○○同意伊使用，且伊繳交稅金亦應有地上權云云，並未舉證證明，且
稅金之繳交與是否設定地上權無關，戊○○顯無使用該土地之權源。從而，被上訴人
依民法第八百二十一條、第七百六十七條規定，請求上訴人自上開房屋遷出或拆除該
建物或遷出，返還土地予被上訴人及其他共有人全體如其聲明所載，自屬正當，應予
准許。另辛○○等人聲請勘驗現場無非為了解房屋坐落以證明有分管協議，惟房屋坐
落業經證人簡南容證述在卷，無從推認有分管協議，自無勘驗必要等詞，為其判斷之
基礎。
查第一審勘驗筆錄僅記載九號與一○號房屋相鄰，共用一三合院及一○號、一五號、
一七號、七號、七之一號、七之二號、四號房屋內部之構造，暨到場之人之陳述，並
無上開房屋建築形式、相關坐落位置、建築材料等記載（見第一審卷(一)第一七一頁至
一七五頁反面），原審竟謂「依仁巷九號房屋（卯○○居住）在同巷一○號房屋（申
○○等人居住）左側，為舊式建築，同巷一五號房屋之建築形式、材質與該二房屋不
同，且在一○號房屋東北側，九號房屋門向東、一○號房屋門向西南，其房屋後側即
為山坡，均與一五號屋相背等情，經第一審勘驗屬實，有勘驗筆錄可稽，觀其相關位
置非成之「ㄇ」字型，三屋間亦無廣場相連，該一五號房屋改建前舊址殊不可能與之
形成三合院」云云，並據以推論上訴人辛○○等人主張系爭土地前經共有人協議分管
乙節為不可採，自有判決不憑證據之違法。又原審指房屋坐落業經證人簡南容證述在
卷，故無勘驗現場之必要，然證人簡南容於原審並未對上開房屋之坐落位置有所陳述
，有八十七年三月二十七日準備程序筆錄可稽，原審所持理由亦與卷存資料不符。又
壬○○等五人主張一○號房屋係其父簡橋所有，經當時土地所有人簡房、簡能同意於
系爭五六六之二號土地上設定地上權，由台北縣政府核發他項權利證書，該屋結構係
日據時期遺留至今等語，並提出他項權利證明書為證（見第一審卷(二)第二四五頁反面
、第二四八、二四九頁），被上訴人卯○○亦稱「九號、一○號係日據時代的房子，
我們住九號，申○○他們住一○號，一○號房子有增建並翻成磚造」（見第一審卷(一)
第一七五頁正面），倘該他項權利證明書為真正，壬○○等五人主張其父母及伊等均
係以行使地上權之意思使用該土地，是否全無可採，能否謂彼等係無權占有該土地，
即非無疑。又戊○○援引刑事庭認定「土地之一部分於四十七年都市計劃以前即由戊
○○之祖先管理，戊○○之母乃於其上興建房屋使用迄今」，主張其非無權占有（見
原審卷第九四頁反面），其提出之地價稅納稅單記載林笑（戊○○之母）為五六六之
五號三筆土地之管理人（第一審卷(一)第二四五、二四六頁），則戊○○有無使用該土
地之權利，自有進一步調查審認之必要。再丙○○主張一七號房屋係其父宋米所建（
見第一審卷(一)第二三二頁正面），房屋稅籍資料亦載該屋「代表人宋米」（同上卷第
一六八頁），而依卷內戶籍謄本所載，宋米之繼承人非僅丙○○等二人（見第一審卷
(二)第一○至一二頁），倘該一七號房屋為宋米之全體繼承人公同共有，丙○○二人有
無拆除該房屋之權限，自滋疑義。原審未遑究明，遽認被上訴人得請求丙○○等二人
拆除該一七號房屋Ｐ部分云云，亦有可議。上訴論旨指摘原判決為不當，求予廢棄，
非無理由。
據上論結，本件上訴為有理由。依民事訴訟法第四百七十七條第一項、第四百七十八
條第一項，判決如主文。
中      華      民      國     九十     年      九      月    二十八    日
                              最高法院民事第六庭
                                  審判長法官  吳  正  一
                                        法官  劉  福  來
                                        法官  鄭  玉  山
                                        法官  葉  勝  利
                                        法官  高  孟  焄
      右正本證明與原本無異
                                              書  記  官
中      華      民      國     九十     年      十      月    二十四    日


司法院資訊處製作；財團法人民間司法改革基金會備份。
